臺灣高等法院刑事判決
109年度上易字第2072號
上  訴  人  臺灣桃園地方檢察署檢察官
被      告  鄭翔  



上列上訴人因被告違反毒品危害防制條例案件，不服臺灣桃園地
方法院109年度易字第948號，中華民國109年9月21日第一審判決
（起訴案號：臺灣桃園地方檢察署109年度毒偵字第3806號），
提起上訴，本院判決如下：
    主  文
上訴駁回。
    理  由
一、聲請簡易判決處刑意旨略以：被告甲○（下稱被告）於民國1
    09年4月27日晚間8時40分許為警採尿時往前回溯120小時內
    之某時，在臺灣地區不詳地點，以不詳方式，施用第二級毒
    品甲基安非他命1次，因認被告涉有毒品危害防制條例第10
    條第2項之施用毒品罪嫌。
二、原判決意旨略以：
（一）被告前因施用毒品案件，經臺灣桃園地方檢察署（下稱桃
      園地檢署）檢察官以103年度毒偵字第2675號緩起訴處分
      書為附命完成戒癮治療之緩起訴處分，並於103年11月11
      日緩起訴處分確定，緩起訴處分期間自同日起至105年5 
      月10日起，嗣因其於緩起訴期間內違背緩起訴處分應遵守
      事項，經桃園地檢署檢察官以104年度撤緩字第236號撤銷
      緩起訴處分書撤銷緩起訴處分，並以105年度撤緩毒偵字
      第5號提起公訴，經原審法院以105年度審訴字第387號判
      處有期徒刑6月、2月確定，且其並未完成戒癮治療；又其
      未曾因施用毒品案件受有觀察、勒戒或強制戒治之處遇措
      施乙節，此有各該緩起訴處分書、撤銷緩起訴處分書、刑
      案資料查註紀錄表及本院被告前案紀錄表各1份在卷可查
      ，是聲請意旨所載被告施用第二級毒品之時間，距最近1
      次即「附命緩起訴」處分確定後已逾3年，且先前查無受
      有何觀察、勒戒之處遇程序，揆諸最高法院109年台上字
      第3098號、第3135號判決意旨說明，不因其後曾另犯施用
      毒品罪經起訴、判刑或執行而受影響，應再令觀察、勒戒
      。
（二）本案經桃園地檢署檢察官偵查後，於109年8月31日偵查終
      結並製作起訴書原本，於109年9月15日向原審法院提出起
      訴書並將卷宗及證物送交原審法院，始繫屬於原審法院乙
      節，有起訴書及同署109年9月15日桃檢地109毒偵3806字
      第1099098330號函上所蓋原審法院收文章戳在卷可參（見
      壢簡卷第7至9頁），顯見本案於繫屬時，已與現行毒品危
      害防制條例第23條第2項所規定之法定訴追要件不符，依
      同條例第35條之1第1款規定，應由檢察官依修正後規定處
      理，即應由檢察官依毒品危害防制條例第20條第1項、修
      正後同條第3項規定向法院聲請裁定令被告入勒戒處所觀
      察、勒戒，其逕行提起公訴，程序顯違背規定，爰不經言
      詞辯論，逕為諭知不受理之判決。
三、檢察官上訴意旨略以：原審援引最高法院109年度台上字第3
    135號所採再犯（含3犯以上）如距最近1次犯該罪經依第20
    條第1項1第2項規定令觀察、勒戒，不因其間是否另犯該罪
    經起訴、判刑或執行而受影響，應依毒品危害防制條例聲請
    裁定令被告入勒戒處所觀察、勒戒之見解，現已因最高法院
    各庭間存有歧異意見而提案刑事大法庭裁判，是原審認定本
    案應聲請觀察、勒戒而為不受理判決，是否妥適仍有商榷餘
    地。又被告曾因施用毒品罪，經桃園地檢署檢察官以103年
    度毒偵字第2675號為緩起訴處分確定，惟因違背緩起訴應遵
    守事項，經同署檢察官於104年6月16日以104年度撤緩字第2
    36號撤銷緩起訴處分，並於104年6月24日對外公告生效，被
    告復於上開撤銷緩起訴處分公告日（相當於觀察、勒戒執行
    完畢日）後3年內之107年5月間，因施用毒品案件，經原審
    法院以107年壢簡字第585號判處有期徒刑2月確定，此有前
    開撤銷緩起訴處分書、同署案件管理系統查詢網頁及被告刑
    案查註紀錄表各1份在卷可參，是被告於109年4月間，犯下
    本案施用毒品犯行，其自非「初犯」或「3年後始再犯」者
    ，依毒品危害防制條例第20條第3項之修法立旨、刑事庭會
    議決議及法律問題研討結果，認已不能再重啟「觀察勒戒處
    遇程序」，則依法聲請簡易判決處刑，應屬有據，原審判決
    本件公訴不受理，自有未妥等語。
四、毒品危害防制條例修正後之解釋、適用：
　　按訴訟條件乃欲為實體判決所應具備之條件，法院對於訴訟
    條件有無欠缺，不問訴訟程度如何，得依職權調查之。起訴
    之程式違背規定者，應諭知不受理之判決，並得不經言詞辯
    論為之，刑事訴訟法第303條第1款、第307條分別定有明文
    。施用第一、二級毒品為犯罪行為，毒品危害防制條例第10
    條設有處罰規定。故施用第一、二級毒品者，本應科以刑罰
    。惟基於刑事政策，對合於一定條件之施用者，則依同條例
    第20條之規定，施以觀察、勒戒及強制戒治之保安處分。10
    9年1月15日修正公布、同年7月15日施行之毒品危害防制條
    例第20條第3項規定，犯第10條之罪於觀察、勒戒或強制戒
    治執行完畢釋放後，3年後始再犯者，不論其行為係在新法
    施行生效前或施行生效後所為，依修正後第35條之1規定，
    法院應依修正後第20條第1、2之規定（即應先觀察勒戒或強
    制戒治）處理，其修法理由謂：施用毒品者具「病患性犯人
    」之特質，並參諸世界各國之醫療經驗及醫學界之共識，咸
    認施用毒品成癮者，其心癮甚難戒除，如觀察、勒戒或強制
    戒治執行完畢釋放後，3年後始再有施用第一級、第二級毒
    品之行為者，足見其有戒除毒癮之可能，宜再採以觀察、勒
    戒方式戒除其身癮及以強制戒治方式戒除其心癮之措施，為
    能放寬觀察、勒戒或強制戒治制度之適用時機，以協助施用
    者戒除毒癮，爰修正第3項。同條例第23條第2項亦配合修正
    為「觀察、勒戒或強制戒治執行完畢釋放後，3年內再犯第1
    0條之罪者，檢察官或少年法院（地方法院少年法庭）應依
    法追訴或裁定交付審理。」可知本次修法對於施用毒品者施
    以觀察勒戒、強制戒治，或依法追訴（或裁定交付審理）之
    適用範圍，係確立初犯為具「病患性犯人」之特質應先經一
    完整之醫療處置，3年內再犯者應依法追訴（或裁定交付審
    理），3年後再犯則應裁定觀察勒戒，以協助施用者戒除毒
    癮。次按本次修正之毒品危害防制條例第20條第3項及第23
    條第2項，雖僅將原條文之再犯期間由「5年」改為「3年」
    ，惟鑑於採取傳統刑事機構式處遇，將施用毒品者當作「犯
    人」處理，其施用人數及再犯率仍高，將施用毒品者監禁於
    監獄內，僅能短期間防止其接觸毒品，因慣用毒品產生之「
    心癮」根本無法根除，並慮及毒品條例施行多年累積之戒毒
    經驗及實效，暨逐步擴充之醫療、戒癮機構、專業人力、社
    區支援系統等資源，尤以本次毒品危害防制條例第24條修正
    ，擴大檢察官對施用毒品者附條件緩起訴處分之範圍，使其
    能視個案具體情形給予適當多元社區處遇。準此，本次修正
    後對於施用毒品者之思維，自應與時俱進，擺脫以往側重於
    「犯人」身分之處罰，著重其為「病患」之特質，並以「治
    療」疾病為出發點，重新評價前揭所謂「3年後再犯」之意
    義。基於憲法保障人民之生存權，及根據每個國民生存照顧
    需要提供基本給付之理念，為協助施用毒品者戒除毒癮復歸
    社會，對於經監獄監禁處遇後仍再犯之施用毒品者，更應恢
    復以機構內、外之治療協助其戒除毒癮。此即本次修正毒品
    危害防制條例第20條第3項關於施用毒品者所謂「3 年後再
    犯」係何所指之立法真諦。換言之，除檢察官優先適用毒品
    條例第24條命附條件緩起訴處分處遇（不論幾犯，亦無年限
    ）外，對於施用毒品初犯者，即應適用第20條第1項、第2項
    為機構內之觀察、勒戒或強制戒治；若於上開機構內處遇執
    行完畢釋放後，「3年內再犯」者，依第23條第2項規定，應
    依法追訴；倘於「3年後再犯」，自應再回歸到傳統醫療體
    系機構內重為觀察、勒戒或強制戒治之治療。是對於戒除毒
    癮不易者，唯有以機構內、外處遇及刑事制裁等方式交替運
    用，以期控制或改善其至完全戒除毒癮。綜上，現行毒品危
    害防制條例既認施用毒品者具有「病患性犯人」特質，強調
    「治療勝於處罰」、「醫療先於司法」，對於第20條第3項
    及第23條第2項所謂「3年後（內）再犯」，自應跳脫以往窠
    臼，以「3年」為期，建立「定期治療」之模式。準此，第2
    0條第3項規定中所謂「3年後再犯」，只要本次再犯（不論
    修正施行前、後）距最近1次觀察、勒戒或強制戒治執行完
    畢釋放，已逾3年者，即該當之，不因其間有無犯第10條之
    罪經起訴、判刑或執行而受影響（最高法院109年8月11日第
    3次刑事庭會議、109年度台上字第3240號判決、刑事大法庭
    109年度台上大字第3826號裁定意旨參照）。末按法院於解
    釋、適用本次毒品危害防制條例上開修正條文時，允宜遵循
    醫療專業及刑事政策，保障施用毒品者為病患性犯人之健康
    權，兼顧保護社會安全及恪遵正當法律程序，確保法治國公
    平法院之具體實現。又本於權力分立原則，法院對檢察官職
    權行使，應予以尊重，雖非謂不得為適度之司法審查，惟對
    於施用毒品者本次所犯如距最近1次觀察、勒戒或強制戒治
    執行完畢釋放後，已逾3年者，檢察官既得本於立法者所賦
    與之職權裁量是否聲請法院裁定觀察、勒戒或為命附條件（
    現行法僅能附命完成戒癮治療）緩起訴處分之多元化處遇，
    即聲請法院裁定機構內之觀察、勒戒並非檢察官所得採取之
    唯一途徑，法院自不能僭越檢察官之職權，逕對施用毒品者
    裁定應予觀察、勒戒或強制戒治。雖修正後之毒品條例第35
    條之1第2款規定：「審判中之案件，由法院或少年法院（地
    方法院少年法庭）依修正後規定處理；依修正後規定應為不
    起訴處分或不付審理之裁定者，法院或少年法院（地方法院
    少年法庭）應為免刑之判決或不付審理之裁定。」另該條款
    之立法說明亦謂：「若該等案件於修正施行前已繫屬於法院
    或少年法院（地方法院少年法庭）者，『為求程序之經濟，
    法院或少年法院（地方法院少年法庭）應依修正施行後之規
    定處理，即應依職權為觀察、勒戒或強制戒治之裁定』」等
    語，似欲透過立法說明由法院依職權裁定觀察、勒戒或強制
    戒治，以替代第20條第1項、第2項所定應由檢察官提出觀察
    、勒戒或強制戒治之聲請，惟若檢察官之「起訴之程序違背
    規定」，法院當不能「為求程序之經濟」便宜行事，而應嚴
    守程序上之正義，尊重檢察官之裁量權，並保障施用毒品者
    能獲得妥適並完善治療或其他有利戒毒途徑處遇之機會（最
    高法院109年度台上字第3826號判決意旨參照）。職此，法
    院自不宜逕依前揭同條例第35條之1第2款後段規定，遽予認
    定有應為不起訴處分之情形，而依職權為觀察、勒戒或強制
    戒治之裁定以補正訴訟條件。訴訟條件已有欠缺，依前揭同
    條例第35條之1第2款規定立法說明所揭示之理由，亦無從治
    癒，檢察官對被告未經觀察勒戒逕行提起公訴，應認其起訴
    程序違背規定，依刑事訴訟法第303條第1款規定，為不受理
    之判決，始為適法（最高法院103年度台上字第3183號判決
    、第103年度台非字第187號判決意旨參照）。
五、經查：被告前因施用毒品案件，經桃園地檢署檢察官以103
    年度毒偵字第2675號緩起訴處分書為附命完成戒癮治療之緩
    起訴處分，並於103年11月11日緩起訴處分確定，緩起訴處
    分期間自同日起至105年5月10日起，嗣因其於緩起訴期間內
    違背緩起訴處分應遵守事項，經桃園地檢署檢察官以104年
    度撤緩字第236號撤銷緩起訴處分書撤銷緩起訴處分，並以1
    05年度撤緩毒偵字第5號提起公訴，經原審法院以105年度審
    訴字第387號判處有期徒刑6月、2月確定，且其並未完成戒
    癮治療，則被告於109年4月27日晚間8時40分許為警採尿時
    往前回溯120小時內之某時，再犯本次施用第二級毒品犯行
    ，距其最近1次犯施用毒品罪經「附命緩起訴」處分確定後
    已逾3年，且其先前查無受有何觀察、勒戒之處遇程序，又
    本案起訴、繫屬於原審法院之時點，已與修正後毒品危害防
    制條例第23條第2項所規定之法定訴追要件不符等情，業經
    原判決詳予敘明，並有本院被告前案紀錄表在卷可參，揆諸
    前揭說明，仍應依修正後之毒品危害防制條例第20條第3項
    、現行第24條等規定，由檢察官基於一次性之整體規劃而重
    啟處遇程序，視被告個案情形，是否適合「觀察、勒戒或強
    制戒治」或給予「附命完成戒癮治療緩起訴處分」之機會。
    檢察官未予審酌有無對被告附命完成戒癮治療之緩起訴處分
    之可能，逕予起訴，法院無從替代檢察官為上開合義務性之
    裁量處遇，應認其起訴程序即屬違背規定，原審適用新法規
    定，因而不經言詞辯論諭知公訴不受理，核其認事用法並無
    違誤。檢察官所述之法律爭議，業經最高法院以109年度台
    上字第3826號判決、最高法院刑事大法庭以109年度台上大
    字第3826號裁定作出法律見解如上，是核檢察官上訴意旨為
    無理由，爰不經言詞辯論，逕予駁回。至被告施用第二級毒
    品犯行是否符合毒品危害防制條例第20條、第23條、第24條
    等規定，檢察官仍得本於職權，具體審酌個案情節，裁量聲
    請法院裁定觀察、勒戒或為附命完成戒癮治療之緩起訴處分
    ，抑或為其他適法處理，附此敘明。
據上論斷，應依刑事訴訟法第368條、第372條，判決如主文。
中　　華　　民　　國　　109 　年　　11　　月　　30　　日
                  刑事第十七庭審判長法　官　鄭水銓
                              　　  法　官　黃雅芬
                              　    法　官　沈君玲
以上正本證明與原本無異。
不得上訴。
                                    書記官　彭于瑛
中　　華　　民　　國　　109 　年　　11　　月　　30　　日